臺灣高等法院臺中分院刑事判決　　　　 96年度上訴字第358號
上　訴　人　臺灣臺中地方法院檢察署檢察官
被　　　告　甲○○
　　　　　　　　　　（另案在台灣台中監獄執行中）
指定辯護人　陳世川律師
上列上訴人因強盜等案件，不服臺灣臺中地方法院95年度訴字第
2856號中華民國95年11月30日第一審判決（起訴案號：臺灣臺中
地方法院檢察署95年度偵字第18514號），提起上訴，本院判決
如下：
  主  文
上訴駁回。
    事 實
一、甲○○基於為自己不法所有之意圖，於95年8月19日下午1時
    許，在臺中縣梧棲鎮童綜合醫院2樓停車場內，以自備機車
    鑰匙開啟機車電門之方式，竊取丁○○所有之JCF-711號之
    重型機車一部（業經原審依竊盜罪判刑確定）。得手後，於
    同日晚上10時許，騎駛該JCF-711號之重機車，攜帶所有客
    觀上足以對於人之生命身體，為兇器之西瓜刀1把，在梧棲
    鎮○○路喜利麵包店前見騎自行車斜背皮包之女子丙○○，
    認有有機可乘，即意圖為自己不法之所有，自後尾隨，至梧
    棲鎮○○街39號旁時，見四下無人，即將機車超前橫阻於丙
    ○○所騎自行車前，丙○○不及反應煞停，撞及甲○○機車
    ，當場人、車倒地。甲○○立即下車，利用丙○○倒地，不
    及防備之際，出手搶奪丙○○身上斜背之皮包（內有現金5
    萬4千5百元及價值約1萬元之金項鍊1條等物），丙○○發覺
    有人搶奪其皮包，即出手防護皮包，與甲○○拉扯。甲○○
    一時無法得手，即拿起身旁機車踏板上之西瓜刀，割斷丙○
    ○皮包之帶子，搶得皮包後，騎駛機車逃逸（丙○○於與甲
    ○○互相拉扯皮包之過程中，受有肘關節開放性傷口，下肢
    多處開放性傷口等傷害，此部分業已撤回告訴）。丙○○即
    自後追呼搶劫，路過民眾乃以自行車丟擲甲○○，致使甲○
    ○機車跌倒後棄車逃逸。嗣於同日晚上10時35分許，在臺中
    縣梧棲鎮○○路94號旁空地，為警捕獲，並扣得贓款現金5
    萬4千5百元（經發還丙○○）、鑰匙1串（其中載有「KYMCO
    」字樣之機車鑰匙1支即為其所有用以行竊前開機車之鑰匙
    ）與西瓜刀1把。在梧棲鎮○○路20巷內，扣得甲○○棄置
    該處之丙○○之皮包1只（連同其內之金項鍊1條，亦均經警
    發還丙○○）。
二、案經臺中縣警察局清水分局報告臺灣臺中地方法院檢察署檢
    察官偵查起訴。
    理  由
一、被告甲○○對於上開騎機車攜帶西瓜刀尾隨騎自行車之被害
    人丙○○，搶奪其斜背之皮包之事實，坦承不諱，核與證人
    即被害人丙○○於偵查中及原審法院審理時，結證情節（見
    偵查卷第19、20頁、原審卷第50至56頁），大致相符。丙○
    ○已領回被搶奪之現款54500元、金項鍊一條，有贓物認領
    保管單一紀可憑（見第警詢卷第35頁）。丙○○因本案受有
    肘關節開放性傷口、下肢多處開放性傷口，亦有童綜合醫院
    診斷書可憑（見警詢卷第36頁）。此外，並有被告攜帶之西
    瓜刀一把扣案可資佐證。被告之自白與事實相符，堪採為認
    定犯罪事實之證據。本件被告上開搶奪犯行，事證明確，可
    以認定。
二、檢察官起訴意旨雖認：被告甲○○以機車衝撞被害人丙○○
    自行車之方式，致丙○○受有肘關節開放性傷口、下肢多處
    開放性傷口之傷害，繼而持西瓜刀強盜丙○○之皮包，因認
    被告此部分強取丙○○皮包之行為，係涉犯刑法第330條第1
    項之攜帶兇器強盜罪。然查：依被害人丙○○所為證詞，其
    受有肘關節開放性傷口、下肢多處開放性傷口之傷害，係於
    與被告拉扯皮包之過程中造成，並非於騎自行車摔倒時所致
    （見原審卷第52頁）。且丙○○所受上開傷害，均係擦挫傷
    ，並無刀刃所割之傷，亦經本院函詢童綜合醫院明確，此有
    該院96年3月22日（96）童醫字第0352號函可憑（見本院卷
    第48頁）。被告係利用被害人騎自行車行進間，不及注意時
    ，騎機車超前橫阻於被害人自行車前，致被害人煞避不及倒
    地，並非直接衝撞被害人所騎之自行車車身，亦據丙○○於
    原審法院結證明確（見原審卷第53、55、56頁）。綜上各情
    ，足認被告並非以機車衝撞丙○○自行車之方式，致丙○○
    受有傷害不能抗拒，再強取其皮包。況丙○○於原審法院審
    理中明確證稱：被告要搶走其皮包，伊要拿回來，與被告拉
    扯。雙方拉扯皮包達數分鐘之久，過程中被告未出言恫嚇，
    亦未說任何話。是跟被告搶皮包很久，才發現被告拿西瓜刀
    。被告係自皮包帶子下方割斷，並非高高舉起後割斷皮包帶
    子。拉扯過程中，雙方亦無任何肢體接觸，只是拉皮包。被
    告取出西瓜刀，沒有指向伊，就割皮包帶子等語（見原審卷
    第51至59頁）。依被害人丙○○上開證詞，被告係騎機車突
    橫阻於被害人之自行車前，被害人自行車不及煞停而人車倒
    地。被告即出手搶奪被害人橫背於肩之皮包。被害人發覺有
    人搶其皮包遭搶，即與被告拉扯，被告一時無法搶下，乃持
    機車腳踏板上之西瓜刀，割斷皮包帶子，搶下皮包後離去。
    被告並無出言恫嚇、或以手推打或逕以西瓜刀指向丙○○之
    強暴、脅迫手段，使丙○○不能抗拒之行為。且被害人丙○
    ○於遭被告搶奪皮包時，並出手與被告拉扯皮包；於被搶走
    皮包之後，即自後追喊強劫，亦不能認丙○○有不能抗拒之
    情形。難認被告所為，已構成刑法第330條第1項之攜帶兇器
    強盜罪。惟此部分之犯罪事實（強取丙○○皮包之行為），
    既經起訴，被告亦坦認其所為應構成攜帶兇器搶奪罪，仍應
    由法院變更起訴法條後，加以審理（已踐行罪名變更之告知
    程序）。
三、核被告甲○○上開犯行，係犯刑法第326條第1項之攜帶兇器
    搶奪罪。其於搶奪被害人丙○○財物之前，雖有先騎駛機車
    橫阻於前，致丙○○自行車無法前進並因而摔倒之行為，惟
    「搶奪及強取財物罪之內容，當然含有使人行無義務之事，
    或妨害人行使權利等妨害自由之性質，各該罪一經成立，則
    妨害自由之行為，即已包含在內，自無另行成立妨害自由罪
    名之餘地」，最高法院著有32年上字第1378號判例可資參照
    ，是此部分，並無另論被告以刑法第304條第1項之罪之餘地
    ，僅附此敘明。原審法院適用刑法第326條第1項規定，審酌
    被告犯後雖已坦承犯行，且與被害人丙○○達成調解（有被
    告提出之調解書1份附於本院卷可稽），丙○○於原審法審
    理中亦表明不欲追究，素行復稱良好（別無前案紀錄，有其
    臺灣高等法院被告前案紀錄表在卷可稽），行為之時，年紀
    尚輕，或因一時失慮，致為本件之犯行，然其年輕力壯，儘
    有工作之能力，卻不思以己力掙取金錢財物，反為此不法之
    行為，且其係因欠缺吃喝、玩樂與購買毒品之資，而為搶奪
    之犯行，然其搶奪之行為與手段，極易肇致被害人於過程中
    發生危險，實際上亦確致丙○○受有傷害，及被害人財物經
    尋獲發還之情形等一切情狀，量處有期徒刑一年六月。並以
    扣案西瓜刀1把，為被告所有供犯罪所用之工具，業據其供
    承在卷，自應依刑法第38條第1項第2款之規定宣告沒收。認
    事用法，均無不當，量刑亦屬妥適，應予維持。
四、檢察官上訴意旨略以：被告為遂行其強取財物之犯行，事先
    備妥西瓜刀放於機車踏板處，再以機車橫阻在被害人丙○○
    之自行車前阻斷其去路，造成其倒地，雖未實際衝撞被害人
    ，難謂無施用強暴之行為。而被害人倒地，立即趨前，以其
    體型、力量上之優勢，動手強取被害人之財物，被害人為保
    護其財物，遂與被告拉扯，乃屬當然之反射動作，不得將被
    害人之單純與被告爭奪皮包保全財物之動作，評價為被害人
    之抗拒行為，而認被害人（上訴書誤為被告）當時非處於不
    能抗拒（上訴書誤為不得抗拒）之情形。又被告見無法立即
    取得財物，憤而取出預藏之西瓜刀，自下往上割斷皮包帶子
    強取財物得逞。且被害人亦證稱當時心理非常畏懼等語。衡
    諸常情，單身女子遇此情狀根本不可能抗拒。綜合全部犯案
    過程觀之，應認被害人當時已呈不能抗拒程度。其次，被告
    係當著被害人面，揮刀割斷皮帶取得財物，而非趁被害人不
    及防備之際，下手行搶。被害人面臨此種情形，實與行為人
    出言恫嚇，以刀指向被害人之身體、或作勢砍殺而取財等常
    見之強盜行為，並無不同。被告確有施用強暴，使被害人不
    能抗拒，而強取財物之事實。被告縱原基於搶奪犯意而著手
    此犯行，但被告於拉扯皮包未得手時，遂持刀揮砍強取財物
    ，顯已變更為強盜犯意，而使被害人不能抗拒之事實，至為
    明顯。被告所為，應屬攜帶兇器強盜無疑。原審判決認被告
    係犯攜帶兇器搶奪罪，量處有期徒刑一年六月，認事未洽云
    云。(1)、查刑法第328條第1項強盜罪，以意圖為自己或第三
    人不法所有為其主觀要件；以強暴、脅迫、藥劑、催眠術或
    他法，至使不能抗拒，而得財物為其客觀要件。就客觀要件
    而言，如被害人並未達不能抗拒之程度，縱被告施以強暴或
    脅迫手段，亦不能構成強盜罪（最高法院80年第4次刑事庭
    會議決議認以強暴脅迫為手段，而被害人未達不能抗拒之程
    度，應構成恐嚇取財罪）。本件被害人未達不能抗拒之程度
    ，已如前述，故被告之犯行並不成立強盜罪。上訴人認被害
    人已達不能抗拒之程度，尚有誤會。(2)又被告僅係騎機車超
    前橫停於被害人自行車前，因被害人不及煞停，人車倒地，
    被告再乘被害人不及防備時搶奪其橫背之皮包，被害人發覺
    後，與被告拉扯，被告一時無法得手，乃取出西瓜刀割斷皮
    包帶子（對物並非對人），得手後逃離現場。被告並未對被
    害人施以強暴脅迫手段或恐嚇言詞，亦如前述。上訴人認被
    告有對被害人施強暴脅迫手段，亦有誤會。本件檢察官之上
    訴為無理由，應予駁回。
據上論結，應依刑事訴訟法第368條，判決如主文。
本案經檢察官乙○○到庭執行職務。
中　　華　　民　　國　　96　　年　　4　　月　　25 　　日
            刑事第九庭    審判長法　官　陳　筱　珮
                                法　官  康  應  龍
                                法　官  趙  春  碧
上列正本證明與原本無異。
如不服本判決應於收受送達後十日內向本院提出上訴書狀，其未
述上訴之理由者並得於提起上訴後十日內向本院補提理由書 (
均須按他造當事人之人數附繕本)。
                                書記官  胡  美  娟
中　　華　　民　　國　　96　　年　　4 　　月　　27　　日
中華民國刑法第326條第1項
犯前條第1項之罪，而有第321條第1項各款情形之一者，處1年以
上7年以下有期徒刑。
中華民國刑法第321條第1項第3款
犯竊盜罪而有左列情形之一者，處6月以上、5年以下有期徒刑：
三  攜帶兇器而犯之者。
